【裁判字號】    90,台上,1044
【裁判日期】    900614
【裁判案由】    國家賠償
【裁判全文】
最高法院民事判決                                九十年度台上字第一○四四號
    上  訴  人  乙○○
                甲○○
    共      同
    訴訟代理人  張瑞釗律師
                邱曉欣律師
                蔡奮鯨律師
                徐秀鳳律師
    被 上訴 人  海軍總司令部
    法定代理人  李  傑
右當事人間請求國家賠償事件，上訴人對於中華民國八十九年六月十三日台灣高等法
院第二審更審判決（八十八年度重上國更(二)字第二號），提起上訴，本院判決如左：
    主  文
原判決關於駁回上訴人後開第二項之訴及該訴訟費用部分廢棄。
被上訴人應再給付上訴人新台幣柒仟捌佰伍拾伍元及自民國八十二年七月三十一日起
至清償日止按年息百分之五計算之利息。
其他上訴駁回。
廢棄部分，第二審及第三審訴訟費用由被上訴人負擔；駁回其他上訴部分，第三審訴
訟費用由上訴人負擔。
    理  由
本件上訴人主張：被上訴人原轄ＰＢＣ－三五○一號及ＰＢＣ－五五○九號兩艘巡邏
艇（下稱系爭巡邏艇），於民國八十年八月三十一日凌晨，侵入苗栗縣竹南鎮崎頂海
水浴場外海一千五百公尺處，毀損伊放置該處之定置漁網，造成伊漁網及漁獲之損失
，雙方協議賠償事宜不成等情，爰依國家賠償之法律關係，求為命被上訴人賠償伊新
台幣（下同）一千零四十萬一千一百六十六元，並加給法定遲延利息之判決（原審命
被上訴人給付上訴人二百十四萬三千三百五十元及其利息，駁回上訴人其餘之訴，被
上訴人對敗訴部分未提起第三審上訴，已告確定）。
被上訴人則以：系爭巡邏艇當時係合法執行淡水至南寮海域偵巡兼聯合緝私任務，依
海圖及航海布告均無標示該海域有礙航物，朝山警備站亦無警告該區有漁網，駕駛艇
長加派艇員持手提野戰探照燈加強海面搜索及減速，已盡注意之義務。因上訴人設置
之定置漁網區周邊浮燈未開啟警告附近航行船隻，致誤損上訴人之漁網，本件事故之
發生應屬上訴人之過失。又上訴人之漁網被絞纏，加以修補即得使用。且該漁網已使
用多年，不得以漁網全新價值計算損害額。上訴人備有二副漁網，可替換使用，故無
漁獲量之損失，即令有損失，亦僅為一個月。縱認伊應負損害賠償責任，惟上訴人未
開啟警告燈，與有過失；另ＰＢＣ－五五○九號巡邏艇誤觸漁網右葉彎曲變形，
伊支出二萬六千一百八十四元之修理費用，亦得主張抵銷等語，資為抗辯。
原審將第一審所為上訴人全部敗訴之判決部分廢棄，改判命被上訴人給付上訴人二百
十四萬三千三百五十元及其法定遲延利息，駁回上訴人其餘上訴，係以：查上訴人主
張伊經台灣省苗栗縣政府核發定置漁業權執照，於苗栗縣竹南鎮崎頂里沿海一千五百
公尺內，設置定置漁場，期間自七十八年十二月六日起至八十三年十二月五日止等情
，有台灣省苗栗縣政府定置漁業權執照可稽。系爭巡邏艇於八十年八月三十一日凌晨
誤入上訴人之定置漁場，為兩造所不爭，另依被上訴人八十一年十月十六日函及其海
事案件審查報告表上記載之審查意見，堪認上訴人主張系爭巡邏艇損壞伊定置漁場漁
網之事實為真實。被上訴人雖辯稱海圖及航海布告均未標示該海域有礙航物，朝山警
備站亦未警告該區有漁網，駕駛艇長加派艇員持手提野戰探照燈加強海面搜索及減速
，已盡注意之義務，並無過失云云。惟查，上訴人領有苗栗縣政府核發定置漁場漁業
權執照，設有定置漁場，被上訴人所轄巡邏艇行經該處海域，自應注意其漁場範圍，
於夜深海面漆黑視界不良之際，尤應開啟探照燈作必要之巡視，避免誤入漁場，損及
漁場所佈設之漁網。至於新竹縣政府有無於海圖標示該漁場範圍，及朝山警備站有無
警告該區有漁網，均不足解免系爭巡邏艇應盡之注意義務。況被上訴人於海事案件審
查報告表審查意見欄亦記載系爭巡邏艇完全接受朝山警備站之指揮而未考量近岸水域
之航安事宜，未採取適當措施。證人即ＰＢＣ－三五一○艇艇長羅順國並證稱「我的
艦艇有震動（輕微），我馬上停車，用探照燈一照，才發現海面有很多浮球。」等語
，可見系爭巡邏艇未使用探照燈作必要之巡視，誤入漁場，對本事故之發生，自有過
失，應對上訴人負損害賠償責任。次查，上訴人主張伊漁網被絞纏毀損，受有漁網損
失六百三十一萬九千三百八十六元及漁獲損失四百零八萬一千七百八十元云云。關於
漁網損失部分，一般定置漁場之漁網，以繩索（碇著索）繫住海底之石塊袋，以防走
錨及網具移位，如碇著索遭截斷，整組漁網即失去平衡而繞成一團。上訴人之漁網
，主纜繩完好，副纜繩遭截斷二、三條，該漁網因纜繩切割斷裂，產生彈力作用，全
部漁網成一團，致無法使用，業據證人王欽證明在卷，經囑託台灣省水產研究所廖
學耕研究員與國立高雄海專鄭火元教授共同鑑定本件漁網損害原因及情形，該二鑑定
人赴現場檢視，認為主纜繩遭截斷，整組漁網無所附託而流失，碇著索如遭截斷，整
組漁網失去平衡而落成一團，本件漁具搬回陸地上，已無捕漁能力，有鑑定報告書
可考。上訴人之漁網既無法再用以捕魚，失其應有之效用，自得請求賠償該漁網之全
部損害。惟上訴人之漁網已使用一段時日而非全新，自應扣除折舊；上訴人主張其漁
網之新品價值約四、五百萬元，雖未提出購買憑證，惟苗栗漁會總幹事陳清城於八十
年十一月廿七日兩造協調會中表示「漁網損失四百多萬元」，並證稱該漁網已使用一
年半等語，則依財團法人台灣漁業技術顧問社函所載漁具設備已使用一年半，所剩餘
之價值約為新網之十分之七左右計算，上訴人所受漁具毀損之損害為三百十五萬元（
450萬元×0.7）。另漁獲損失部分，因上訴人之漁網已全無捕漁能力，應以其漁網受
損至其得重新設置漁網之期間計算其漁獲損害。上訴人有備份漁網，業據上訴人乙○
○於第一審自認，並經證人王欽在原審證明無誤，而漁網抽換之時間，約一個多月，
亦經證人陳清城結證在卷，上訴人因漁網受損，為抽換備份漁網，堪信有一個半月不
能捕漁。而定置漁網之漁獲量，受天候、季節、魚群、魚類及其他因素影響，淡季與
旺季之產值亦不相同，證人陳清城稱每年七月至翌年一、二月為該區漁獲旺季，本件
事故發生於八十年八月三十一日凌晨，屬漁獲之旺季，應以旺季之漁獲平均值作為計
算標準。依鑑定人廖學耕、鄭火元鑑定意見，新竹、苗栗地區，每年九月起，即陸續
有高經濟價值之定置網漁獲，產量價值從數萬元、至五、六十萬元不等，年魚產總值
（約九個月作業期間）有一千五百至二千五百萬元之譜，每月平均以二百至三百萬元
計算，平均每天有十萬元左右產值收入，依此標準計算，上訴人一個半月可得漁獲利
潤為四百五十萬元，是上訴人主張其受有四百零八萬一千七百八十元之漁獲損失，自
可採信。惟上訴人在海面下設置定置漁網，自有安裝警示燈及浮燈警告附近航行船隻
之義務，查證人葛開雲證稱：「當天沒有月亮光，只有薄霧。」「對方的浮球未反光
，燈炮不亮，也沒一閃一滅。對方的主纜繩警示燈也沒亮。當天的確沒燈光，也沒有
警告標誌。」、「當天在雷達上螢幕上沒看到球及警示燈。如果不打探照燈，看不到
浮球。我在打開探照燈後，才看到浮球。」，證人羅順國亦證述：「當天天候不良，
有薄霧，能見度低。」、「浮球沒有反光，當天也沒有看到任何小燈。」、「當天沒
有看到閃光燈。」等語，即上訴人於八十年十一月廿七日兩造協調會亦陳稱：「警示
燈的電能來源為電池，且因燈之瓦數不高，較不明顯，另外亦可能因海浪沖擊致使電
路電線接觸不良而發生故障。」，則上訴人因未開啟足以警告附近航行船隻之警示燈
，致系爭巡邏艇誤入漁場，自有過失。按上訴人在海面下裝設定置漁網，浮球不反光
，於深夜海面漆黑之際，復不開啟警示燈，提醒來往船隻之注意，其危險性遠較被上
訴人未使用探照燈致未發現漁場為大，依其情節認上訴人、被上訴人應各負十分之七
、十分之三之過失責任，依此比例計算，被上訴人應給付上訴人二百十六萬九千五百
三十四元。另ＰＢＣ－五五○九巡邏艇之右葉片彎曲受損，被上訴人支出修理費二
萬六千一百八十四元，有其提出之後勤署會辦單可證，上訴人亦不爭執，堪予採信。
被上訴人係以使用十二工計算費用，並非更換新零件，不發生折舊問題，且上訴人就
此部分未主張過失相抵，被上訴人主張以上開費用全部與上訴人請求之賠償金額抵銷
，應自准許，扣抵後被上訴人尚應給付上訴人二百十四萬三千三百五十元。從而，上
訴人依國家賠償法請求被上訴人如數給付及加計自起訴狀繕本送達翌日即八十二年七
月三十一日起算之法定遲延利息，為有理由，應予准許，逾此部分之請求，為無理由
，應予駁回等詞，為其判斷之基礎。
按損害之發生或擴大，被害人與有過失者，法院得減輕賠償金額或免除之，民法第二
百十七條第一項定有明文。此項規定之目的，在謀求加害人與被害人間之公平，故在
裁判上法院得以職權減輕或免除之，不以當事人主張為必要。查兩造就本件事故之發
生，均有過失，此為原審認定之事實，原審並依雙方過失情節，減少被上訴人賠償金
額十分之七；則被上訴人請求上訴人賠償伊ＰＢＣ－五五○九巡邏艇右葉片彎曲受
損支出之修理費二萬六千一百八十四元，自應依同一理由減少上訴人賠償金額十分之
三，即上訴人應賠償被上訴人之金額應為一萬八千三百二十九元（元以下四捨五入）
。乃原審以上訴人就此部分未主張過失相抵為由，命上訴人全額賠償，並以之與被上
訴人應賠償之二百十六萬九千五百三十四元於同額範圍內抵銷，自有未合。以被上訴
人應賠償上訴人之金額，扣減上訴人應賠償之一萬八千三百二十九元，其餘額為二百
十五萬一千二百零五元，原審命被上訴人給付上訴人二百十四萬三千三百五十元，不
足七千八百五十五元。上訴意旨，指摘此部分原判決不當，求予廢棄，非無理由，應
由本院本於原審確定之事實，自為判決，命被上訴人再給付上訴人七千八百五十五元
及自八十二年七月三十一日起至清償日止，按年息百分之五計算之利息，期臻適法。
次按，負損害賠償責任者，固以回復原狀為原則，惟不能回復原狀或回復原狀顯有重
大困難者，應以金錢賠償其損害，此觀民法第二百十三條第一項、第二百十五條規定
自明。查上訴人於第一審雖主張其修理漁網支出費用六百三十一萬九千三百八十六元
，請求被上訴人賠償云云，惟上訴人於原審改稱漁網失去應有效用，伊得請求舊漁網
之全部損失等語（見原審卷第一三四頁正面），原審參酌證人王欽之證言及鑑定人廖
學耕、鄭火元之鑑定意見，亦認該漁網毀損已無法使用，乃依上訴人所稱其漁網新品
價值四、五百萬元，及兩造協調會議記載苗栗漁會總幹事陳清城表示本件漁網損失四
百多萬元等情，以四百五十萬元為該漁網新品價值，並於扣除折舊後算定上訴人所受
漁網毀損之損害，自無不合。上訴意旨指被上訴人應負回復原狀責任，伊依民法第二
百十三條第三項規定，得請求被上訴人支付修復費用六百六十萬九千三百八十六元云
云，尚無可採。又原審依調查證據結果，認定上訴人與有過失，並依兩造過失情節減
少被上訴人之賠償金額，並無違背法令，上訴意旨更就原審取捨證據、認定事實之職
權行使，指摘原判決其餘部分為不當，求予廢棄，非有理由。
據上論結，本件上訴為一部有理由，一部無理由。依民事訴訟法第四百七十七條第一
項、第四百七十九條第一款、第四百八十一條、第四百四十九條第一項、第七十八條
，判決如主文。
中      華      民      國     九十     年      六      月     十四     日
                              最高法院民事第六庭
                                  審判長法官  吳  正  一
                                        法官  劉  福  來
                                        法官  鄭  玉  山
                                        法官  葉  勝  利
                                        法官  高  孟  焄
      右正本證明與原本無異
                                              書  記  官
中      華      民      國     九十     年      七      月      四      日

司法院資訊處製作；財團法人民間司法改革基金會備份。
